```{r}
#if (!requireNamespace("ComplexHeatmap", quietly = TRUE)) {
#  install.packages("BiocManager")
#  BiocManager::install("ComplexHeatmap")
#}
#if (!requiredN?mespace("BiocManager" , quietly = TRUE))
#  install.packages("BiocManager")
#BiocManager::install(c("sva"))
#install.packages("gridExtra")
#if (!require("ggVennDiagram")) install.packages(("ggVennDiagram"))
```

```{r}
install.packages("tidyverse")
library(tidyverse)
library(tibble)
library(purrr)
library(GEOquery)
library(limma)
library(pheatmap)
library(annotate)

library(hgu133plus2.db)
library(annotate) # äëÿ ïëàòôîðìû GPL570
library(ggrepel)
library(dplyr)
li?rary(ComplexHeatmap)
library(circlize)
library(ggVennDiagram)
library(sva)
library(gridExtra)
```

```{r}
#???? Çàãðóçêà äàííûõ GEO
gse_list <- list(
 GSE28392 = getGEO("GSE28392", GSEMatrix = TRUE)[[1]],
 GSE59880 = getGEO("GSE59880", GSEMatrix = TRUE)[[1]],
 GSE25941 = getGEO("GSE25941", GSEMatrix = TRUE)[[1]]
)
```


```{r}
#  èçâëå÷åíèÿ âîçðàñòíîé ãðóïïû
extrac?_age_group <- function(age_vector) {
  ifelse(grepl("young", age_vector, ignore.case = TRUE), "Young",
         ifelse(grepl("old", age_vector, ignore.case = TRUE), "Old", NA))
}
```


```{r}
# Ïðåäîáðàáîòêà è àíàëèç ñ batch-êîððåêöèåé
process_gse <- funct?on(gse_data, gse_name, age_field_name) {
  eset <- gse_data  # îñíîâíîé íàáîð
  age_info <- eset@phenoData@data[[age_field_name]]
  group <- extract_age_group(age_info)
  
  valid_samples <- !is.na(group)
  eset <- eset[, valid_samples]
  group <- group[va?id_samples]
  group <- factor(group, levels = c("Young", "Old"))
  
  expr <- normalizeBetweenArrays(exprs(eset), method = "quantile")
  batch_vector <- rep(gse_name, ncol(expr))
  
  mod <- model.matrix(~group)
  combat_expr <- ComBat(dat= expr, batch = b?tch_vector, mod = model.matrix(~group))
  design <- model.matrix(~group)
  colnames(design) <- c("Intercept", "Old_vs_Young")
  
  fit <- lmFit(combat_expr, design)
  fit <- eBayes(fit)
  top <- topTable(fit, coef = "Old_vs_Young", number = Inf, adjust = "?dr")
  
  top$Gene <- getSYMBOL(rownames(top), "hgu133plus2.db")
  top <- top[!is.na(top$Gene), ]
  return(top)
}
```

```{r}
res_GSE28392 <- process_gse(gse_list[["GSE28392"]], gse_name = "GSE28392", "characteristics_ch1.2")
res_GSE59880 <- process_gse(gs?_list[["GSE59880"]], gse_name = "GSE59880","characteristics_ch1")
res_GSE25941 <- process_gse(gse_list[["GSE25941"]], gse_name = "GSE25941", "characteristics_ch1.1")
```

```{r}
#Ïîëó÷åíèå óíèêàëüíûõ ãåíîâ
res_unique59880 <- res_GSE59880 %>%
  arrange(adj.?.Val) %>%
  distinct(Gene, .keep_all = TRUE)


res_unique28392 <- res_GSE28392 %>%
  arrange(adj.P.Val) %>%
  distinct(Gene, .keep_all = TRUE)


res_unique25941 <- res_GSE25941 %>%
  arrange(adj.P.Val) %>%
  distinct(Gene, .keep_all = TRUE)

```

```{r}
# ??îñòðîåíèå Volcanoplot
res_unique25941$threshold <- as.factor(ifelse(res_unique25941$adj.P.Val < 0.05 & abs(res_unique25941$logFC) > 1, "Significant", "Not significant"))

top_genes <- head(res_unique25941[res_unique25941$threshold == "Significant", ], 10)
?res_unique25941$threshold <- "Not Significant"
res_unique25941$threshold[res_unique25941$adj.P.Val < 0.05 & res_unique25941$logFC > 1] <-"Upregulated"
res_unique25941$threshold[res_unique25941$adj.P.Val < 0.05 & res_unique25941$logFC < -1] <- "Downregulate?"


ggplot(res_unique25941, aes(x = logFC, y = -log10(adj.P.Val), color = threshold)) +
  geom_point(alpha = 0.7, size = 1.5) +
  scale_color_manual(values = c("Downregulated" = "blue", 
                                "Not Significant" = "gray", 
        ?                       "Upregulated" = "red")) +
  geom_text_repel(data = top_genes,
                  aes(label = Gene), 
                  size = 3,
                  color = "black",
                  max.overlaps = Inf,
                  box.padding = ?.5,
                  point.padding = 0.5,
                  segment.color = "grey50") +
  theme_minimal() +
  labs(title = "Volcano Plot with Gene Labels in GSE25941",
       x = "Log2 Fold Change",
       y = "-Log10 Adjusted P-value")
```


```{r}
res_u?ique28392$threshold <- as.factor(ifelse(res_unique28392$adj.P.Val < 0.05 & abs(res_unique28392$logFC) > 1, "Significant", "Not significant"))

top_genes <- head(res_unique28392[res_unique28392$threshold == "Significant", ], 10)

res_unique28392$threshold <? "Not Significant"
res_unique28392$threshold[res_unique28392$adj.P.Val < 0.05 & res_unique28392$logFC > 1] <-"Upregulated"
res_unique28392$threshold[res_unique28392$adj.P.Val < 0.05 & res_unique28392$logFC < -1] <- "Downregulated"


ggplot(res_unique28392,?aes(x = logFC, y = -log10(adj.P.Val), color = threshold)) +
  geom_point(alpha = 0.7, size = 1.5) +
  scale_color_manual(values = c("Downregulated" = "blue", 
                                "Not Significant" = "gray", 
                                "Upr?gulated" = "red")) +
  geom_text_repel(data = top_genes,
                  aes(label = Gene), 
                  size = 3,
                  color = "black",
                  max.overlaps = Inf,
                  box.padding = 0.5,
                  point?padding = 0.5,
                  segment.color = "grey50") +
  theme_minimal() +
  labs(title = "Volcano Plot with Gene Labels in GSE28392",
       x = "Log2 Fold Change",
       y = "-Log10 Adjusted P-value")
```

```{r}
res_unique59880$threshold <- as.fa?tor(ifelse(res_unique59880$adj.P.Val < 0.05 & abs(res_unique59880$logFC) > 1, "Significant", "Not significant"))

top_genes <- head(res_unique59880[res_unique59880$threshold == "Significant", ], 10)

res_unique59880$threshold <- "Not Significant"
res_uniqu?59880$threshold[res_unique59880$adj.P.Val < 0.05 & res_unique59880$logFC > 1] <-"Upregulated"
res_unique59880$threshold[res_unique59880$adj.P.Val < 0.05 & res_unique59880$logFC < -1] <- "Downregulated"


ggplot(res_unique59880, aes(x = logFC, y = -log10(ad?.P.Val), color = threshold)) +
  geom_point(alpha = 0.7, size = 1.5) +
  scale_color_manual(values = c("Downregulated" = "blue", 
                                "Not Significant" = "gray", 
                                "Upregulated" = "red")) +
  geom_?ext_repel(data = top_genes,
                  aes(label = Gene), 
                  size = 3,
                  color = "black",
                  max.overlaps = Inf,
                  box.padding = 0.5,
                  point.padding = 0.5,
             ?    segment.color = "grey50") +
  theme_minimal() +
  labs(title = "Volcano Plot with Gene Labels in GSE59880",
       x = "Log2 Fold Change",
       y = "-Log10 Adjusted P-value")
```

```{r}
#Âûáîð îáùèõ ãåãíîâ
deg_list <- list(GSE59880 = res_unique59880?
                 GSE28392 = res_unique28392, 
                 GSE25941 = res_unique25941)

significant_genes <- lapply(deg_list, function(df) {
  df %>%
    filter(adj.P.Val < 0.05) %>%
    pull(Gene) %>%
    unique()
})

common_genes <- Reduce(intersect? significant_genes)
```

```{r}
res_unique59880[res_unique59880["Gene"] == "SKAP2"]

res_unique25941[res_unique25941["Gene"] == "SKAP2"]

res_unique28392[res_unique28392["Gene"] == "SKAP2"]
```
```{r}
# Òåïëîâàÿ êàðòà îáùàÿ
fc_table <- lapply(names(deg_lis?), function(name) {
  df <- deg_list[[name]]
  df %>%
    filter(Gene %in% common_genes) %>%
    distinct(Gene, .keep_all = TRUE) %>%
    select(Gene, logFC) %>%
    rename(!!name := logFC)
}) %>%
  reduce(full_join, by = "Gene") %>%
  column_to_rownames("?ene")

fc_scaled <- scale(fc_table)

fc_capped <- pmax(pmin(fc_scaled, 2), -2)

gene_vars <- apply(fc_capped, 1, var, na.rm = TRUE)
top_genes <- names(sort(gene_vars, decreasing = TRUE))
fc_subset <- fc_capped[top_genes, ]
pheatmap(fc_subset,
         clus?er_rows = TRUE,
         cluster_cols = TRUE,
         fontsize_row = 10,
         fontsize_col = 8,
         main = "Heatmap of Shared Differentially Expressed Genes",
         color = colorRampPalette(c("blue", "white", "red"))(100),
         border_colo? = NA,
         na_col = "grey",
         breaks = seq(-2, 2, length.out = 101))
         
```

```{r}
# Òåïëîâàÿ êàðòà îòîáðàííûõ ãåíîâ
selected_genes <- c(
  "ATP1B4", "RPL22", "ESRRA", "UQCRB", "ACOT13", "PPIC", "ACTR1A", "STRADB", 
  "HNRNPA2B1", "ALDH?A1", "UNC13C", "CMC2", "GPATCH8", "NDUFAF5", 
  "MRPS12", "ADI1", "PTRHD1", "CD300LG", "TPI1", "MYH8", "ADIPOQ", "CRIM1", "EPB41L3", "FAM171A1", "PLAG1", "SLPI", "DLEU1", "SLC38A1", "SKAP2", "GREM1", "EFEMP1", "RXRG", "FEZ2", "TMEM11", "COL21A1", "BPGM", "?YOZ2", "CLEC2B", "HOXB2")

fc_subset <- fc_capped[rownames(fc_capped) %in% selected_genes, ]

pheatmap(fc_subset,
         cluster_rows = TRUE,
         cluster_cols = TRUE,
         fontsize_row = 10,
         fontsize_col = 9,
         main = "Key Genes ?inked to Muscle Function & Aging",
         color = colorRampPalette(c("blue", "white", "red"))(100),
         border_color = NA)
```

```{r}
# Âûáèðàåì òîëüêî íóæíûå ñòîëáöû: logFC è Gene
df1 <- res_unique59880[, c("Gene", "logFC")]
df2 <- res_unique28392?, c("Gene", "logFC")]
df3 <- res_unique25941[, c("Gene", "logFC")]

# Ïåðåèìåíóåì logFC äëÿ ÿñíîñòè
colnames(df1)[2] <- "GSE59880_logFC"
colnames(df2)[2] <- "GSE28392_logFC"
colnames(df3)[2] <- "GSE25941_logFC"

# Îáúåäèíÿåì ïî Gene
merged1 <- merge(df1, d?2, by = "Gene", all = TRUE)
merged_all <- merge(merged1, df3, by = "Gene", all = TRUE)

# Óäàëèì ãåíû, ãäå logFC îòñóòñòâóåò âî âñåõ äàòàñåòàõ (åñëè òàêèå åñòü)
merged_all <- merged_all[rowSums(is.na(merged_all[, -1])) < 3, ]

head(merged_all)
#write.csv(m?rged_all, "merged_logFC_table.csv", row.names = FALSE)
```

```{r}
ggVennDiagram(significant_genes, label_alpha = 0) + 
  scale_fill_gradient(low = "white", high = "blue") +
  theme_minimal()
```



```{r}
exprSet25941 <- exprs(gse_list["GSE25941"][[1]])

?oxplot(exprSet25941, outline = FALSE, las=2, main = "Äî íîðìàëèçàöèè", col= "lightblue")
```

```{r}
pca25941 <- prcomp(t(exprSet25941), scale.= TRUE)




pcaData <- data.frame(PC1 = pca25941$x[,1],
                         PC2 = pca25941$x[,2],           ?          
                         Sample = colnames(exprSet25941))
ggplot(pcaData, aes(PC1, PC2, label=Sample)) +
    geom_point(size=3) +    geom_text(vjust=1.5, size=3) +
    ggtitle("PCA ïî ýêñïðåññèè ãåíîâ") +    theme_minimal()

# Îïöèîíàëüíî: äîáàâ??òü ìåòàäàííûå (íàïðèìåð, âîçðàñò, äî/ïîñëå òðåíèðîâêè), åñëè îíè åñòü
pdata <- pData(gse_list["GSE25941"][[1]])
pcaData$group <- pdata$characteristics_ch1.1  # ïðèìåð


            
# Òîãäà ìîæíî ðàñêðàñèòü òî÷êè ïî ãðóïïàì
ggplot(pcaData, aes(PC1, PC2, co?or=group)) + geom_point(size=3) + ggtitle("PCA ñ ãðóïïàìè")

```

```{r}
exprSet28392 <- exprs(gse_list["GSE28392"][[1]])

boxplot(exprSet28392, outline = FALSE, las=2, main = "Äî íîðìàëèçàöèè", col= "lightblue")
```

```{r}
pca28392 <- prcomp(t(exprSet283?2), scale.= TRUE)

pcaData <- data.frame(PC1 = pca28392$x[,1],
                         PC2 = pca28392$x[,2],                      
                         Sample = colnames(exprSet28392))
ggplot(pcaData, aes(PC1, PC2, label=Sample)) +
    geom_point(size?3) +    geom_text(vjust=1.5, size=3) +
    ggtitle("PCA ïî ýêñïðåññèè ãåíîâ") +    theme_minimal()

# Îïöèîíàëüíî: äîáàâèòü ìåòàäàííûå (íàïðèìåð, âîçðàñò, äî/ïîñëå òðåíèðîâêè), åñëè îíè åñòü
pdata <- pData(gse_list["GSE28392"][[1]])
pcaData$group <- pdata$?haracteristics_ch1.2  # ïðèìåð


            
# Òîãäà ìîæíî ðàñêðàñèòü òî÷êè ïî ãðóïïàì
ggplot(pcaData, aes(PC1, PC2, color=group)) + geom_point(size=3) + ggtitle("PCA ñ ãðóïïàìè")
```

```{r}
exprSet59880 <- exprs(gse_list["GSE59880"][[1]])

boxplot(exprS?t59880, outline = FALSE, las=2, main = "Äî íîðìàëèçàöèè", col= "lightblue")
```

```{r}
pca59880 <- prcomp(t(exprSet59880), scale.= TRUE)

pcaData <- data.frame(PC1 = pca59880$x[,1],
                         PC2 = pca59880$x[,2],                      
    ?                    Sample = colnames(exprSet59880))


ggplot(pcaData, aes(PC1, PC2, label=Sample)) +
    geom_point(size=3) +    geom_text(vjust=1.5, size=3) +
    ggtitle("PCA ïî ýêñïðåññèè ãåíîâ") +    theme_minimal()

# Îïöèîíàëüíî: äîáàâèòü ìåòàäàííûå?(íàïðèìåð, âîçðàñò, äî/ïîñëå òðåíèðîâêè), åñëè îíè åñòü
pdata <- pData(gse_list["GSE59880"][[1]])
pcaData$group <- pdata$characteristics_ch1  # ïðèìåð


            
# Òîãäà ìîæíî ðàñêðàñèòü òî÷êè ïî ãðóïïàì
ggplot(pcaData, aes(PC1, PC2, color=group)) + ge?m_point(size=3) + ggtitle("PCA ñ ãðóïïàìè")
```

```{r}
gse_ids <- c("GSE28392", "GSE59880", "GSE25941")
expr_list <- list()
pheno_list <- list()

for (gse_id in gse_ids) {
  gse <- getGEO(gse_id, GSEMatrix=TRUE)
  expr <- exprs(gse[[1]])
  pheno <- pData(?se[[1]])
  
  expr_list[[gse_id]] <- expr
  pheno_list[[gse_id]] <- pheno
}

# --- ØÀÃ 2: Ïðèâåäåíèå ìàòðèö ê îáùèì ãåíàì (ïåðåñå÷åíèå)
common_genes <- Reduce(intersect, lapply(expr_list, rownames))
expr_list <- lapply(expr_list, function(x) x[common_genes? ])

# --- ØÀÃ 3: Îáúåäèíåíèå äàííûõ ïî ñòîëáöàì (îáðàçöàì)
combined_expr <- do.call(cbind, expr_list)

# --- ØÀÃ 4: Ñîçäàíèå âåêòîðà batch (îòêóäà îáðàçåö)
batch <- unlist(lapply(seq_along(expr_list), function(i) rep(names(expr_list)[i], ncol(expr_list[[i?]))))

# --- ØÀÃ 5: Ïðîâåðêà ðàñïðåäåëåíèÿ äàííûõ è íîðìàëèçàöèÿ
boxplot(combined_expr, outline=FALSE, las=2, col="lightblue", main="Äî batch êîððåêöèè")

# Ïðåäïîëàãàåòñÿ, ÷òî äàííûå óæå íîðìàëèçîâàíû (îáû÷íî GEOMatrix äàííûå ïðåäîáðàáîòàíû)
# Åñëè íåò  ??ðèìåíèòå RMA îòäåëüíî ïåðåä îáúåäèíåíèåì

# --- ØÀÃ 6: Batch-êîððåêöèÿ ñ ïîìîùüþ ComBat
modcombat <- model.matrix(~1, data=data.frame(batch=batch))
combat_expr <- ComBat(dat=combined_expr, batch=batch, mod=modcombat, par.prior=TRUE, prior.plots=FALSE)

# -?- ØÀÃ 7: Âèçóàëèçàöèÿ PCA äî è ïîñëå batch êîððåêöèè

plot_pca <- function(expr_mat, batch, title) {
  pca <- prcomp(t(expr_mat), scale.=TRUE)
  pcaData <- data.frame(PC1=pca$x[,1], PC2=pca$x[,2], Batch=batch)
  
  ggplot(pcaData, aes(x=PC1, y=PC2, color=B?tch)) +
    geom_point(size=3) +
    ggtitle(title) +
    theme_minimal()
}

p1 <- plot_pca(combined_expr, batch, "PCA äî batch êîððåêöèè")
p2 <- plot_pca(combat_expr, batch, "PCA ïîñëå batch êîððåêöèè")


grid.arrange(p1, p2, ncol=2)

```
```{r}
if (!requ?reNamespace("BiocManager", quietly = TRUE))
    install.packages("BiocManager")

BiocManager::install("clusterProfiler")
BiocManager::install("org.Hs.eg.db")  # Äëÿ ÷åëîâåêà
install.packages("tidyverse")
```
```{r}
lif (!requireNamespace("biomaRt", quietly?= TRUE)) {
  install.packages("BiocManager")
  BiocManager::install("biomaRt")
}
# Çàãðóçêà áèáëèîòåê
library(clusterProfiler)
library(org.Hs.eg.db)
library(enrichplot)

# Ñïèñîê ñèìâîëîâ ãåíîâ
gene_symbols <- c("SKAP2", "DERL1", "TPI1", "ALDH6A1", "STRADB?, "ESRRA", "N4BP2L2", "FAM171A1", "UNC13C",
                 "FEZ2", "PPIC", "CLEC11A", "GPATCH8", "CMC2", "RXRG", "HNRNPA2B1", "PDE4DIP", "RBM39",
                 "NT5C2", "PPP1R14B", "SYNPO2", "SHLD1", "NPAS3", "SPTBN1", "PLAG1", "ATP1B4", "PTRHD1",
   ?             "CD300LG", "NDUFAF5", "ZNF76", "UQCRB", "MRPS12", "PRSS23", "STIMATE", "MASP1", "N4BP2L1",
                 "NFIC", "RPL22", "DMRT2", "ACTR1A", "HOXB2", "SCN4B", "FAM83B", "C2orf88", "PWWP3B",
                 "UQCC5", "MLEC", "BZW1", "YIF1B",?"IVNS1ABP", "H3-3B", "ADI1", "ACOT13", "RADX",
                 "TMEM9", "ADAMTSL4")

library(biomaRt)

# Èñïîëüçóåì GRCh37 (åñëè íóæíà ñòàðàÿ ñáîðêà)
ensembl <- useMart("ENSEMBL_MART_ENSEMBL", 
                   dataset = "hsapiens_gene_ensembl", 
      ?            host = "https://grch37.ensembl.org")#`
genes_ensembl <- getBM(attributes = c("hgnc_symbol", "ensembl_gene_id"),
                       filters = "hgnc_symbol",
                       values = gene_symbols,
                       mart = ensembl)?
print(genes_ensembl$ensembl_gene_id)
``



